臺灣高等法院臺南分院刑事判決
上　訴　人
即　被　告　甲○○
上列上訴人因偽造文書案件，不服臺灣臺南地方法院90年度訴字
第254號中華民國91年1月4日第一審判決（起訴案號：臺灣臺南
地方法院檢察署89年度偵字第13259號），提起上訴，經最高法
院發回更審，本院判決如左：
    主  文
原判決撤銷。
甲○○共同行使偽造私文書，足以生損害於他人，處有期徒刑拾
月。未扣案偽造之扣繳暨免扣繳憑單壹紙沒收。
    事  實
一、甲○○明知陳義順（檢察官另案起訴）無資力，且無財產，
    無法循正式管道向金融機關申請貸款，且未任職於東詣汽車
    有限公司（稱東詣公司），竟於民國（下同）八十九年一月
    間，與陳義順共謀以不實證件向臺南市○○路○段一一八號
    臺南市第六信用合作社建國分社（以下簡稱六信建國分社）
    申請貸款新臺幣（下同）五十萬元，二人並約定陳義順應給
    付甲○○酬勞七萬元，先付三萬五千元，餘款於貸得款項後
    再付清。甲○○乃與姓名年籍均不詳之「何姓」成年男子共
    同基於行使偽造私文書、意圖不法所有詐取貸款之犯意聯絡
    ，先由甲○○提供陳義順之身分證統一編號、住址、甲○○
    所任職之東詣公司地址、代表人、統一編號等資料，再由該
    「何姓」男子持來源不詳之「財政部臺灣省南區國稅局新化
    稽徵所主任」公印一顆（未扣案，是否偽造無法鑑定）、「
    財政部台灣省南區國稅局新化稽徵所（下稱新化稽徵所）八
    十七年度綜合所得稅稅額證明書」公文書影本一紙（原本未
    扣案，僅有影本無從鑑定是否偽造）及偽造東詣公司「各類
    所得扣繳暨免扣繳憑單」私文書一紙（未蓋有公司印章），
    再由甲○○與陳義順於八十九年一月二十四日共同前往六信
    建國分社辦理貸款申請，並向承辦行員行使前開來源不詳之
    「稅額證明書」及偽造之「扣繳憑單」，致六信建國分社承
    辦行員不知有詐而受理，渠等行使偽造「扣繳憑單」之行為
    ，並足以生損害於東詣公司。嗣因六信建國分社向新化稽徵
    所查詢上開「稅額證明書」之真偽，經該所查核而發現不符
    情事，而未准其辦理貸款，彼等始未得逞。
二、案經財政部臺灣省南區國稅局移送臺灣臺南地方法院檢察署
    檢察官偵查起訴。
    理  由
一、上訴人即被告甲○○受合法通知於本院更一審時未到庭，據
    其於原審及本院前審到庭之供述，固坦承曾於上開文件係「
    何姓」男子所持交，於上開時日伊與陳義順同去辦理貸款乙
    節不諱，惟矢口否認有何偽造文書、詐欺之犯行，辯稱：該
    二份文書並非伊所變造或偽造，而係經由中華日報之分類廣
    告中之電話號碼與「何姓」男子聯絡，支付價款及告知陳義
    順基本資料後取得，伊不知道是假的；又稅額證明書乃在證
    明某人之納稅金額，即其信用能力，應屬刑法第二百十二條
    之特種文書，公訴人認係屬公文書，似尚有商榷餘地云云。
二、經查：
　(一)上揭犯罪事實，業據被告甲○○於原審及本院上訴審審理時
    坦承：伊確係依報紙刊登之廣告，委託不詳姓名之「何姓」
    成年男子為陳義順製作上揭「稅額證明書」、「扣繳憑單」
    後，與陳義順共同前往六信建國分社辦理貸款手續等事不諱
    （原審卷第九頁、第廿三頁至第廿五頁、第六六頁；本院上
    訴卷第十九頁），核與同案共犯陳義順於偵訊中證述：與被
    告前往六信建國分社填貸款相關資料時，由被告拿出「稅額
    證明書」、「扣繳憑單」等資料等相符（偵查卷第十三頁反
    面），而證人即六信建國分社職員黃建龍於偵查中亦到庭證
    稱：看到被告與陳義順一同前來辦理貸款等情無訛（偵查卷
    第四十七頁），並有前開不詳來歷之「稅額證明書」及偽造
    之「扣繳憑單」影本各一紙在卷足稽（他字卷第三０頁至第
    三一頁），而陳義順係任職於設在臺南市○○路○段五　十
    八號之「大聯盟錄影帶」，非為東詣公司，復據陳義順於偵
    訊中證述在卷（偵緝卷第十三頁），該「扣繳憑單」係屬偽
    造（未蓋有東詣公司之印章，詳見他字卷第三０頁），應無
    疑義，公訴人認前開文書係屬變造云云，顯有誤會。被告前
    開自白核與事實相符。
  (二)被告雖辯稱：該「稅額證明書」、「扣繳憑單」，非伊「親
    手」偽造，係經由報紙分類廣告聯繫「何姓」男子，支付價
    款取得云云，惟陳義順於偵訊中陳述其貸款之經過稱：我和
    朋友去（東詣公司）保養車，（與被告）見過兩次面，他就
    問我要不要貸款五十萬（元），如果貸到，要給他七萬（元
    ），我已經有先付給他三萬五千元，他先付三萬五千元，等
    到對保錢下來，再付三萬五千元等語明確（偵緝卷第十二頁
    反面），足見被告若非自身有製作相關財力證明文件之能力
    ，即為有相當管道可以取得該等文件，何況被告於原審審理
    時亦不否認上開文件係伊依報紙廣告聯絡而提供有關陳義順
    及東詣公司之相關資料，之後再從不詳姓名之人手中取得，
    倘係合法真正之文件，焉有如此簡易不合常理之取得管道！
    以被告之年齡、資歷及社會經驗，豈有不知其中文件必作假
    之可能！另被告於原審審理時所陳係被告委託伊代辦貸款事
    宜後，始透過報紙廣告聯繫「何姓」男子云云（原審九十年
    八月三十一日訊問筆錄），顯與被告於原審供稱：（你與陳
    義順何關係？）經朋友介紹的，我本身不太認識陳義順，只
    是他車子在我們那裏修理等情不符，蓋若彼此不熟而被告亦
    非從事代辦貸款事務，以陳義順僅係送修車子之情況而言，
    似無可能主動詢問不相干之人有關貸款之事，況對照上開被
    害人所供情節，亦不相符合。是被告此部分所辯，應係事後
    避重就輕之詞，要無可採；再者，上開「稅額證明書」、「
    扣繳憑單」內有關陳義順、東詣公司之相關資料既為被告所
    提供，縱使該「扣繳憑單」之文書非被告「親手」製作，對
    於伊共同偽造文書犯行之成立亦無影響，被告所辯，難辭共
    犯罪責。
  (三)又被告與陳義順既明知上開「稅額證明書」來源不明，而「
    扣繳憑單」又係偽造不實，渠等二人竟持以向六信建國分社
    申請貸款，致承辦行員不知有詐而受理，渠等二人顯有共同
    持以向六信建國分社騙取貸款之意圖且已著手至明。
  (四)綜上所述，本件事證已臻明確，被告犯行堪以認定。
三、按刑法第二百十二條所稱之「特種文書」，除例示之護照、
    旅券、特許證外，概括規定之「其他相類之證書」，必須有
    關於品行、能力、服務等與個人特質相關之證書始足當之，
    其中「扣繳憑單」乃用以表示所得人之所得來源及金額，為
    刑法第二百十條之私文書，已為最高法院所認定（參見該院
    七十八年度台上字第四三一號及九十一年度台上字第三七四
    八號判決），公訴人認係屬同法第二百十二條之特種文書，
    應有未洽。（另「綜合所得稅稅額證明書」雖係稅捐稽徵機
    關所製作，然因本件未扣得原本，影本無法鑑定其真偽，詳
    如後述）。被告所為提出偽造之「扣繳憑單」，向六信建國
    分社辦理貸款申請，核該部分所為係犯刑法第二百十六條、
    第二百十條之行使偽造私文書罪。被告向六信建國分社辦理
    貸款申請，經承辦人員受理後向新化徵稽所查核後發現上開
    文件不實，而未准辦理貸款，核此部分所為，係犯刑法第三
    百三十九條第一項、第三項之詐欺取財未遂罪。被告已著手
    於詐欺犯罪行為之實行而不遂，為未遂犯，爰依刑法第廿六
    條規定減輕其刑。公訴人雖未起訴被告詐欺取財未遂罪，然
    因犯罪事實欄已敘明，又與上開行使偽造私文書部分，屬裁
    判上之一罪關係，本院自得併予審理。另公訴人認「扣繳憑
    單」係屬特種文書，而認被告此部份行為係犯刑法第二百十
    六條、第二百十二條之行使特種文書罪，容有未合，起訴法
    條應予變更。被告偽造「扣繳憑單」後持以行使，偽造之行
    為又為高度之行使行為所吸收，不復另論。被告與「何姓」
    成年男子、陳義順間，互有犯意之聯絡與行為之分擔，應論
    以共同正犯。被告所犯行使偽造公文書罪與詐欺取財未遂罪
    ，有方法結果之牽連關係，應從一重按行使偽造私文書罪處
    斷。
四、原審以被告罪證明確，因予論罪科刑，固非無見。惟(一)原判
    決疏未論及被告犯有詐欺取財未遂罪，尚有未洽。(二)原審就
    上開「綜合所得稅證明書」上所蓋用關防是否真實既未送請
    專業人士鑑定，率以稅捐稽徵人員函覆內容認定上揭「綜合
    所得稅稅額證明書」蓋用之關防係屬偽造云云，此部分鑑定
    程序顯有瑕疵（詳後述），亦有欠當。被告上訴意旨，指摘
    原判決量刑過重，雖無足取。但原判決既有可議，自屬無可
    維持，應由本院撤銷改判之。爰審酌被告素行、犯罪方法、
    手段，及為使無資力之他人得以向銀行貸款而持來源不詳之
    「稅額證明書」，並偽造「扣繳憑單」，持向金融機關詐騙
    ，破壞金融秩序，並其所生之危害，及犯罪後之態度等一切
    情狀，量處如主文第二項所示之刑，以資懲儆。至偽造之「
    扣繳憑單」一紙，既經六信建國分社因未核次申辦貸款而退
    回，扣繳暨免扣繳憑單（未蓋有「東詣公司」印文）一紙係
    被告及陳義順所有，且係供本件共同犯罪所用之物，亦應宣
    告沒收。
五、公訴意旨另以：甲○○另持有「財政部台灣省南區國稅局新
    化稽徵所（下稱新化稽徵所）八十七年度綜合所得稅稅額證
    明書」公文書影本一紙係偽造，其於前開時日持以以向六信
    建國分社辦理貸款申請，並向承辦行員行使前開來源不詳之
    「稅額證明書」，所為係另觸犯刑法第二百十六條及第二百
    十一條之行使變造公文書云云。然查：
  (一)犯罪事實應依證據認定之，無證據不得推定其犯罪事實，刑
    事訴訟法第一百五十四條定有明文，故事實之認定，應憑證
    據，如未能發現相當證據，或證據不足以證明，自不能以推
    測或擬制之方法，以為裁判基礎。而認定不利於被告之事實
    ，須依積極證據，茍積極之證據不足為不利於被告事實之認
    定時，即應為有利於被告之認定，更不必有何有利之證據。
    且刑事訴訟上證明之資料，無論其為直接或間接證據，均須
    達於通常一般之人均不致有所懷疑，而得確信其為真實之程
    度，始得據為有罪之認定，若其關於被告是否犯罪之證明未
    能達此程度，而有合理懷疑之存在，致使無從形成有罪之確
    信，根據「罪證有疑，利於被告」之證據法則，即不得遽為
    不利被告之認定。最高法院分別著有三十年上字第八一六號
    及七十六年度台上字第四九八六號判例甚明。又檢察官就被
    告犯罪事實，應負舉證責任，並指出證明之方法。刑事訴訟
    法第一百六十一條第一項亦定有明文。因此被告並無自證無
    罪之義務，此乃無罪推定之原則。是以何項卷證資料有利於
    被告或不利於被告，應由擔任公訴角色之檢察官盡其舉證之
    義務，此乃上開法條規定公訴人於刑事訴訟程序進行中應盡
    之法定義務。故最高法院著有九十二年台上字第一二八號判
    例，闡明「刑事訴訟法第一百六十一條已於民國九十一年二
    月八日修正公布，其第一項規定：檢察官就被告犯罪事實，
    應負舉證責任，並指出證明之方法。因此，檢察官對於起訴
    之犯罪事實，應負提出證據及說服之實質舉證責任。倘其所
    提出之證據，不足為被告有罪之積極證明，或其指出證明之
    方法，無從說服法院以形成被告有罪之心證，基於無罪推定
    之原則，自應為被告無罪判決之諭知」之意旨甚明。
　(二)卷附「財政部台灣省南區國稅局刑事案件移送調查報告書（
  　他字二六九號卷第二頁）」，係該局依憑新化稽徵所就陳義
    順向六信建國分社申請貸款時所行使八十七年度綜合所得稅
    稅額證明書查證，發現不符情形，認陳義順涉有偽造文書罪
    嫌而請求檢察機關依法偵查之文書，性質上非屬足以直接或
    間接證明犯罪之書證。而印文之真偽與否，需賴鑑定為之，
    而鑑定結果是否可採，繫諸於供鑑定資料是否完備與鑑定人
    是否具有該項專業知識能力（最高法院九十四年度台上字第
    一一九九號判決可資參照）。然依卷附資料，上開文件係原
    審於九十年四月二十日函請新化稽徵所就函附「綜合所得稅
    證明書」上所蓋用關防是否真實為辨識（原審卷第十一頁）
    ，經該所先後於九十年四月廿六日以南區國稅新化服字第九
    ００一三三五六號函及同年十一月廿六日南區國稅新化服字
    第九００三四八二七號函覆指稱「綜合所得稅額證明書上所
    蓋用之關防經辨識與本所使用之關防不符顯屬偽造」、「貴
    院函囑提示本所辨識陳義順君綜合所得稅稅額證明書蓋用之
    關防係將其與本所使用之關防重疊，發現字體無法完全吻合
    而為之，屬偽造之判斷依據」等情（原審卷第十五頁、第五
    四頁）。惟上揭「綜合所得稅稅額證明書」之原本，業於八
    十九年一月二十四日經被告與陳義順提出於六信建國分社辦
    理貸款申請，並未扣案，且原審亦於九十年十月二日函請台
    南市第六信用合作社將上開文件原本檢送過院（原審卷第四
    七頁），該社分別於九十年十月五日及同年月三十一日函覆
    稱，陳義順申辦貸款因不符合本社規定所提示收入來源資料
    ，業已退件，無申辦貸款之資料等語明確（原審卷第四九頁
    、第五一頁），足徵新化稽徵所並非就該稅額證明書原本上
    之印文與該所使用之關防為比對，且新化稽徵所係稅捐稽徵
    機關，就該印文實施比對之人員是否具有印文鑑定之專業知
    識與能力，尚屬不明，自足以影響於鑑定結果是否正確之判
    斷，而原本既已退件而不存在，自難再檢送相關單位鑑定是
    否真正，準此，自難遽以上開不明之報告書及非專業人士之
    意見，逕為被告不利之認定。
  (三)故此部分既未扣得上開「綜合所得稅證明書」原本，則被告
    與陳義順及「何姓」不詳姓名等是否有偽造上開關防，即屬
    不能證明，究不能以影本經由稅捐稽徵人員肉眼對照結果有
    異，遽認被告涉有上開罪名。此外，復查無其他積極證據足
    資認定被告涉有此部分犯行，故被告此部分即屬不能證明犯
    罪，原應為無罪之諭知，惟公訴意旨認被告此等犯行與前開
    論罪科刑部分具有裁判上一罪之連續犯或牽連犯關係，爰不
    另為無罪之諭知，併此敘明。
六、被告經合法傳喚，無正當理由不到庭，爰不待其陳述逕行判
    決。
據上論斷，應依刑事訴訟法第369條第一項前段、第364條、第
299條第一項前段、第371條、第300條、刑法第28條、第216條、
第210條、第339條第一項、第三項、第55條、第38條第一項第二
款，判決如主文。
本案經檢察官吳忠賢到庭執行職務。
中　　華　　民　　國　　94　　年　　5　　月　　 26　　日
                  刑事第五庭     審判長法　官  楊明章
                                       法　官  顏基典
                                       法　官  沈揚仁
以上正本證明與原本無異。
如不服本判決，應於收受本判決後十日內向本院提出上訴書狀。
其未敘述上訴理由者並得於提起上訴後十日內向本院補提理由書
狀（均須按他造當事人之人數附繕本）「切勿逕送上級法院」。
                                       書記官  李梅菊
中　　華　　民　　國　　94　　年　　5　　月　　26　　日
附錄本案論罪科刑法條全文：
刑法第二百一十條：
偽造、變造私文書，足以生損害於公眾或他人者，處五年以下有
期徒刑。
刑法第三百三十九條第一、三項：
意圖為自己或第三人不法之所有，以詐術使人將本人或第三人之
物交付者，處五年以下有期徒刑、拘役或科或併科一千元以下罰
金。
前二項之未遂犯罰之。
